臺灣高等法院刑事判決
109年度上訴字第4014號
上  訴  人  臺灣臺北地方檢察署檢察官
被      告  周慶吉


上列上訴人因被告違反毒品危害防制條例案件，不服臺灣臺北地
方法院109年度審訴字第1303號，中華民國109年9月17日第一審
判決（起訴案號：臺灣臺北地方檢察署109年度毒偵字第2116號
），提起上訴，本院判決如下：
    主  文
上訴駁回。
    理  由
一、公訴意旨略以：被告甲○○基於施用第一級、第二級毒品之犯
    意，於民國109年4月6日晚間6時許，在其位於新北市○○區○○
    路0巷0號5樓之住處內，以將海洛因及甲基安非他命混合後
    放入玻璃球燒烤吸食煙霧之方式，同時施用海洛因及甲基安
    非他命1次。嗣因其為毒品採驗人口，於109年4月8日凌晨2
    時許，經警通知赴新北市政府警察局新店分局安康派出所採
    集尿液送驗，結果呈安非他命、甲基安非他命及嗎啡、可待
    因陽性反應，始悉上情。因認被告涉有毒品危害防制條例第
    10條第1項之施用第一級毒品及同條第2項之施用第二級毒品
    等罪嫌。
二、按起訴之程序違背規定者，應諭知不受理之判決，並得不經
    言詞辯論為之，又對於原審諭知不受理之判決上訴時，第二
    審法院認其為無理由而駁回上訴，亦得不經言詞辯論為之，
    刑事訴訟法第303條第1款、第307條、第372條分別定有明文
    。又毒品危害防制條例第35條之1規定：「本條例108年12月
    17日修正之條文施行前犯第10條之罪之案件，於修正施行後
    ，依下列規定處理：一、偵查中之案件，由檢察官依修正後
    規定處理。二、審判中之案件，由法院或少年法院（地方法
    院少年法庭）依修正後規定處理；依修正後規定應為不起訴
    處分或不付審理之裁定者，法院或少年法院（地方法院少年
    法庭）應為免刑之判決或不付審理之裁定。三、判決確定尚
    未執行或執行中之案件，適用修正前之規定」。而108年12
    月17日修正之毒品危害防制條例，於109年1月15日公布，部
    分條文於公布後6個月即109年7月15日生效施行（含第20條
    、23條等條文），是檢察官於109年7月15日尚未偵查終結之
    施用毒品案件，應依修正後即現行之毒品危害防制條例規定
    處理。本件被告涉嫌違反毒品危害防制條例第10條第1項、
    第2項之施用第一級、第二級毒品案件，既經檢察官於現行
    毒品危害防制條例修正施行後之109年8月7日起訴，依上開
    規定，檢察官應依修正後規定處理。
三、本院查：
　㈠依下列說明，毒品危害防制條例第20條第3項所規定之「3年
    後再犯」，係指本次再犯（不論毒品危害防制條例修正前、
    後）距最近一次觀察、勒戒或強制戒治執行完畢釋放已逾3
    年者，不因其間有無犯施用毒品罪經起訴、判刑或執行而受
    影響：
　⒈87年5月20日毒品危害防制條例公布施行後之刑事政策，對於
    施用毒品者，已揚棄純粹的犯罪觀，雖強調「除刑不除罪」
    之理念，認為施用毒品者具有「病患性犯人」之特質，惟囿
    於當時戒治及醫療體系均不完整、專業人員欠缺且戒毒知識
    尚有不足，社會大眾仍視施用毒品者為「犯人」而非「病患
    」，暨相關戒毒及事後之追蹤、輔導配套措施亦不完備，其
    刑事政策明顯將施用毒品者偏向「犯人」身分處理，導致監
    獄人滿為患，且施用毒品人口不減反增。為此，戒毒政策不
    得不改弦易轍，開始正視施用毒品者實屬「病患」之特質。
    先於97年新增毒品危害防制條例第24條附命完成戒癮治療緩
    起訴制度，確立「附命完成戒癮治療緩起訴處分」及「觀察
    、勒戒或強制戒治」雙軌治療模式。本次109年1月15日修正
    公布、同年7月15日施行之毒品危害防制條例第20條第3項及
    第23條第2項，雖僅將原條文之再犯期間由「5年」改為「3
    年」，惟鑑於將施用毒品者監禁於監獄內，僅能短期間防止
    其接觸毒品，因慣用毒品產生之「心癮」根本無法根除，並
    慮及毒品危害防制條例施行多年累積之戒毒經驗及實效，暨
    逐步擴充之醫療、戒癮機構、專業人力、社區支援系統等資
    源，尤以本次毒品危害防制條例第24條修正，擴大檢察官對
    施用毒品者附條件緩起訴處分之範圍，使其能視個案具體情
    形給予適當多元社區處遇。本次修正後對於施用毒品者之思
    維，自應與時俱進，擺脫以往側重於「犯人」身分之處罰，
    著重其為「病患」之特質，並以「治療」疾病為出發點，重
    新評價前揭所謂「3年後再犯」之意義。
　⒉毒品戒除不易，須經長期且持續之治療，施用毒品者既被視
    為「病患性犯人」，最佳處遇方式即為治療。對於施用毒品
    者之治療方式，有機構外之處遇（如自行赴醫院戒癮、附命
    完成戒癮治療緩起訴處分等），或機構內之觀察、勒戒或強
    制戒治；至對施用毒品者科以刑罰，無非在運用刑罰之一般
    預防功能以嚇阻毒品之施用。監獄為執行場所而非戒癮專責
    機構，針對施用毒品者及其再犯之特性，法務部於106年12
    月5日頒訂之「科學實證之毒品犯處遇模式計畫」，目的即
    是積極引進地區醫療體系之協助，提供毒癮戒治，落實社區
    追蹤輔導及治療之銜接，俾修復創傷、預防再犯。惟刑罰因
    涉及人身自由之基本權，故於施用毒品初犯時皆以傳統之機
    構外或機構內處遇方式治療，如再施用毒品時，始科以刑事
    責任。而當刑罰處遇仍不能有效幫助施用毒品者改善惡習時
    ，即表示無法以此方式發揮治療效果，若繼續施以刑罰只具
    懲罰功能，不僅無法戒除毒癮，更漸趨與社區隔離，有礙其
    復歸社會。基於憲法應保障人民之生存權，及根據每個國民
    生存照顧需要提供基本給付之理念，為協助施用毒品者戒除
    毒癮復歸社會，對於經監獄監禁處遇後仍再犯之施用毒品者
    ，更應恢復以機構內、外之治療協助其戒除毒癮。此即本次
    修正毒品危害防制條例第20條第3項關於施用毒品者所謂「3
    年後再犯」係何所指之立法真諦。除檢察官優先適用第24條
    命附條件緩起訴處分處遇（不論幾犯，亦無年限）外，對於
    施用毒品初犯者，應適用第20條第1項、第2項為機構內之觀
    察、勒戒或強制戒治；若於上開機構內處遇執行完畢釋放後
    ，於「3年內再犯」者，依第23條第2項規定，應依法追訴；
    倘於「3年後再犯」自應再回歸到傳統醫療體系機構內重為
    觀察、勒戒或強制戒治之治療。是對於戒除毒癮不易者，唯
    有以機構內、外處遇及刑事制裁等方式交替運用，以期能控
    制或改善其至完全戒除毒癮。
　⒊綜上所述，對於毒品危害防制條例第20條第3項及第23條第2
    項所謂「3年後（內）再犯」，自應跳脫以往窠臼，以「3年
    」為期，建立「定期治療」之模式。其規定中所謂「3年後
    再犯」，只要本次再犯（不論修正施行前、後）距最近一次
    觀察、勒戒或強制戒治執行完畢釋放已逾3年者，即該當之
    ，不因其間有無犯施用毒品之罪經起訴、判刑或執行而受影
    響。此項結論，亦經最高法院大法庭著有109年度台上大字
    第3826號裁定可資參照，業已改變最高法院95年度第7次及9
    7年度第5次刑事庭會議為統一法律見解所採之決議意旨。　
　㈡公訴意旨認本件被告「於109年4月6日晚間6時許，在其位於
    新北市○○區○○路0巷0號5樓之住處內，以將海洛因及甲基安
    非他命混合後放入玻璃球燒烤吸食煙霧之方式，同時施用海
    洛因及甲基安非他命1次」，此情亦據被告於偵查中坦承不
    諱，且被告於109年4月8日凌晨2時許為警採集之尿液，經送
    台灣尖端先進生技醫藥股份有限公司鑑定結果，確檢出有嗎
    啡、可待因、安非他命及甲基安非他命陽性反應，有該公司
    109年4月24日濫用藥物檢驗報告暨列管毒品人口尿液檢體採集
    送驗記錄表（檢體編號：DZ00000000000號）各1份附卷可稽
    ，堪信為實。惟觀諸卷附本院被告前案紀錄表，可知其前於
    102年間因施用第二級毒品案件，經臺灣臺北地方法院以102
    年度毒聲字第288號裁定送觀察、勒戒後，因認有繼續施用
    毒品之傾向，再經同法院以102年度毒聲字第431號裁定令入
    戒治處所施以強制戒治，嗣於103年7月8日強制戒治執行完
    畢釋放出所，並經臺灣臺北地方檢察署檢察官以103年度戒
    毒偵字第20號為不起訴處分確定；而被告其後雖有再因施用
    毒品案件，多次經法院判處罪刑確定及執行完畢之紀錄，但
    迄今均無再受觀察、勒戒或強制戒治之情形。是以如前所述
    ，檢察官起訴被告本件施用第一級及第二級毒品之時間為「
    109年4月6日晚間6時許」，距被告最近一次強制戒治執行完
    畢釋放即103年7月8日，已逾3年，核屬毒品危害防制條例第
    20條第3項所規定之「3年後再犯」，不因被告於其間曾先後
    多次因犯施用毒品罪，經起訴、判刑或執行而受影響。揆諸
    前開說明，本件檢察官本應依修正後之毒品危害防制條例相
    關規定重啟處遇程序，而非逕予起訴，檢察官逕予起訴，自
    有起訴之程序違背規定之情形。
  ㈢原審同上見解，就本件被告被訴違反毒品危害防制條例第10
    條第1項之施用第一級毒品及同條第2項之施用第二級毒品等
    罪嫌，為公訴不受理之諭知，於法並無違誤。
四、檢察官上訴意旨略以：修正後毒品危害防制條例第20條第3
    項、第23條第2項係將觀察、勒戒或強制戒治執行完畢釋放
    後，「5年內再犯」同法第10條之罪者，毋須再先送觀察、
    勒戒，應即依法追訴或裁定交付審理規定，修正為「3年內
    再犯」，其他要件則相同。若有被告於經觀察、勒戒或強制
    戒治程序執行完畢釋放後，於3年內已再犯，並經依法追訴
    處罰，則依相同之法理及邏輯，其第3次（或第3次以上）再
    度犯該條例第10條之施用毒品罪，縱其第3次（或第3次以上
    ）再度施用毒品之時間，在初犯或前次再犯經觀察、勒戒或
    強制戒治執行完畢釋放3年以後，已不合於「3年後再犯」之
    規定，即應依該條例第10條處罰。本件被告於毒品危害防制
    條例修正前完成戒癮治療之3年內曾再犯施用毒品案件，雖
    被告於本件施用毒品之時間距被告完成戒癮治療時點已逾3
    年，仍應依法訴追。原審判決逕為不受理判決，適用法律容
    有違誤云云。然關於現行毒品危害防制條例所稱「3年後再
    犯」應如何適用，業經最高法院大法庭以109年度台上大字
    第3826號裁定宣示在案，已如前述，上訴意旨就此部分所執
    法律見解，與前開裁定意旨有違，尚無可採，原判決諭知不
    受理，並無違誤，檢察官上訴為無理由，應予駁回，並不經
    言詞辯論為之。
據上論斷，應依刑事訴訟法第368條、第372條，判決如主文。
中　　華　　民　　國　　109 　年　　11　　月　　30　　日
                  刑事第十五庭  審判長法　官  劉興浪
                                      法　官  林怡秀
                                      法　官  古瑞君
以上正本證明與原本無異。
檢察官就施用第一級毒品部分，如不服本判決應於收受送達後20
日內向本院提出上訴書狀，其未敘述上訴之理由者並得於提起上
訴後20日內向本院補提理由書（均須按他造當事人之人數附繕本
）「切勿逕送上級法院」。
                                      書記官  林君縈
中　　華　　民　　國　　109 　年　　11　　月　　30　　日